ACORDAO-COMPLETO-2540215

ACÓRDÃO 7900/2022 ATA 41/2022 - SEGUNDA CÂMARA

VISTOS, relatados e discutidos estes autos que cuidam de pedido de reexame interposto pela Câmara dos Deputados, no interesse de Maria Ligia Ferreira do Nascimento, contra o Acórdão 10910/2021-TCU-Segunda Câmara,
	ACORDAM os Ministros do Tribunal de Contas da União, reunidos em sessão da Segunda Câmara, com fundamento no artigo 48 da Lei 8.443/1992, c/c os artigos 285 e 286 do Regimento Interno do TCU, diante das razões expostas pelo Relator, em:
	9.1. conhecer e dar provimento ao pedido de reexame para tornar sem efeito o Acórdão 10910/2021-TCU-Segunda Câmara;
	9.2. reconhecer o registro tácito do ato de aposentadoria emitido em favor de Maria Ligia Ferreira do Nascimento;
	9.3. orientar a Sefip no sentido de que avalie a conveniência e a oportunidade de promover a revisão de ofício do ato relacionado, segundo critérios de materialidade e relevância;
	9.4. dar ciência deste acórdão à unidade jurisdicionada.

Pedido de reexame interposto contra acórdão que considerou ilegal ato de aposentadoria.

Segunda Câmara

Câmara dos Deputados.

3. Interessados/Responsáveis/Recorrentes:
3.1. Interessada: Maria Ligia Ferreira do Nascimento (XXX.368.641-XX).
3.2. Recorrente: Câmara dos Deputados (00.530.352/0001-59).

13.1. Ministros presentes: Antonio Anastasia (na Presidência), Aroldo Cedraz e Bruno Dantas (Relator).
13.2. Ministro-Substituto convocado: Marcos Bemquerer Costa.

BRUNO DANTAS

Ministro Augusto Nardes.

Cuidam os autos de pedido de reexame interposto pela Câmara dos Deputados, no interesse de Maria Ligia Ferreira do Nascimento, contra o Acórdão 10910/2021-TCU-Segunda Câmara, lavrado nos seguintes termos:
"ACORDAM os Ministros do Tribunal de Contas da União, reunidos em sessão da Segunda Câmara, diante das razões expostas pelo Relator, com fundamento no art. 71, inciso III, da Constituição Federal e nos arts. 1º, inciso V, 39, inciso II, e 45 da Lei 8.443/1992, em: 
9.1. considerar ilegal o ato de aposentadoria de Maria Ligia Ferreira do Nascimento, negando-lhe o respectivo registro; 
9.2. dispensar o recolhimento das quantias indevidamente recebidas de boa-fé pela interessada, consoante o disposto na Súmula nº 106 deste Tribunal; 
9.3. determinar à Câmara dos Deputados que adote as seguintes providências, sob pena de responsabilidade solidária da autoridade administrativa omissa: 
9.3.1. suspenda o pagamento realizado com base no ato ora impugnado; 
9.3.2. emita novo ato de aposentadoria escoimado das irregularidades apontadas, submetendo-o a este Tribunal no prazo de trinta dias, pelo sistema e-Pessoal; 
9.3.3. comunique à interessada a deliberação deste Tribunal e a alerte de que o efeito suspensivo proveniente da eventual interposição de recursos, junto ao TCU, não a eximirá da devolução dos valores indevidamente recebidos após a notificação; 
9.4. dar ciência desta deliberação à interessada e à Câmara dos Deputados
2.	Admitido o processamento do recurso, porquanto preenchidos os requisitos previstos no art. 48 da Lei 8.443/1992, conferi efeito suspensivo ao item 9.3.2 do acórdão recorrido (peça 24) .
3.	Instruído o feito, faço reproduzir, com os ajustes que julgo pertinentes, o exame técnico e o encaminhamento oferecidos pela Secretaria de Recursos deste Tribunal (peça 27) :
"HISTÓRICO 
2.	O ato de concessão de aposentadoria da Sra. Maria Ligia Ferreira Do Nascimento, foi julgado ilegal por incluir, irregularmente, 'quintos', uma vez que não há amparo legal para incorporação de quintos pelo exercício de função comissionada após 4/9/2001, nem amparo jurisprudencial para seu pagamento, razão por que tal rubrica deve ser excluída dos proventos da interessada.  
2.1.	No caso concreto, conforme consta da peça 3, p. 4 e 5, dos doze meses mínimos necessários à incorporação de quintos, oito meses e dezessete dias foram exercidos no período de 28/05/2003 a 08/02/2004 (Voto, peça 9, p. 1, item 6) .
 ADMISSIBILIDADE
3.	Reitera-se o exame de admissibilidade realizado pelo Sar/Serur (peça 16) , que opinou pelo conhecimento do recurso, nos termos do artigo 48 da Lei 8.443/1992, c/c os artigos 285 e 286, parágrafo único, do RI/TCU, suspendendo-se os efeitos do item 9.3.2 do Acórdão 10910/2021-TCU-Segunda Câmara. O Excelentíssimo Senhor Ministro Bruno Dantas, mediante despacho de peça 24, concordou com esta unidade técnica.
EXAME DE MÉRITO 
4.	Constitui objeto do presente recurso verificar se:
a) se houve registro tácito do ato concessório de aposentadoria; e
b) é assegurado, nos termos do art. 5º da Lei 9.624/1998, o cômputo do tempo residual de exercício de funções comissionadas existente em 10/11/1997, não empregado para a concessão de quintos, para incorporação de parcela de quintos, com termo final, a qualquer tempo, na data em que o servidor completar o interstício de doze meses.
5. Do registro tácito 
5.1.		A recorrente aduz, de forma preliminar, que houve o registro tácito do ato concessório de aposentadoria, nos termos do RE 636.553 (tema 445/STF) , pois 'o ato de aposentadoria de Maria Ligia Ferreira do Nascimento foi encaminhado ao TCU para apreciação por meio do Sistema de Apreciação e Registro dos Atos de Admissão e Concessão do Tribunal de Contas da União (Sisac/TCU) , via internet, conforme formulário de concessão n. 30073502-04-2013-000236-4, no dia 19/3/2014 (comprovante anexo) ', sendo que o 'Acórdão 10910/2021-TCU-Segunda Câmara foi publicado no Diário Oficial da União apenas em 31/8/2021, ou seja, mais de cinco anos após a entrada do ato na Corte de Contas, a aposentadoria em tela deve ser considerada tacitamente registrada'. (peça 14, p. 5) .
5.2.		Diz que 'em atendimento ao Ofício n. 5230/2018- TCU/Sefip, de 13/11/2018, o ato concessório foi reencaminhado, em 13/9/2019, pelo Sistema de Apreciação e Registro dos Atos de Admissão e Concessão para Administração Pública Federal e Empresas Estatais do Tribunal de Contas da União (e-Pessoal/TCU) , via internet, conforme formulário de concessão n. 89.639/2019' (peça 14, p. 6) .
5.3.		Advoga que 'deve ser considerada a data do primeiro encaminhamento, tendo em vista que o reenvio dos dados foi realizado apenas para atender à conveniência desse Tribunal' (peça 14, p. 6) .
Análise:
5.4.		A recorrente, de fato, demonstra que havia encaminhado o ato concessório de aposentadoria da Sra. Maria Ligia Ferreira do Nascimento, via Sisac, em 19/3/2014 (peça 14, p. 14) , sendo que, em razão da devolução do ato pela então Secretaria de Fiscalização de Pessoal, para cadastramento no novo sistema que está em uso pelo Tribunal atualmente (e-Pessoal) foi novamente disponibilizado ao Tribunal em 13/9/2019 (peça 3) , tendo sido adotada esta data e não aquela para fins de apuração do prazo decadencial de 5 anos para fins do registro tácito. 
5.5.		Na adoção daquela data - que parece ser o mais adequado, já que o órgão de origem havia cumprido sua obrigação de cadastrar e disponibilizar o ato concessório para fins de manifestação do Controle Interno e apreciação pelo Tribunal -, se passaram mais de 5 anos entre a disponibilidade do ato concessório (19/3/2014) e o julgamento realizado pelo Tribunal (24/8/2021) .
5.6.	De acordo com as disposições do Acórdão 587/2011-TCU-Plenário, da Relatoria do E. Ministro Valmir Campelo, vinha esta Corte decidindo que o transcurso de mais de cinco anos desde a entrada do ato de pessoal no TCU, embora não consolidasse situações de ilegalidade, em razão da precariedade dos atos de concessão, cuja natureza é complexa, gerava a necessidade de instauração do contraditório.
5.7.	A consolidação de atos sujeitos a registro manifestamente ilegais, em razão do transcurso de grande lapso temporal, em respeito ao princípio da segurança jurídica, só era admitida pelo TCU em situações excepcionais, quando caracterizada a irreversibilidade da situação fática do interessado ou demonstrado que este estaria sujeito a prejuízo insuportável, caso o correspondente ato de concessão fosse julgado ilegal (cf., e.g., Acórdão 2251/2014-TCU-Plenário, Relator E. Ministro Bruno Dantas) .
5.8.	No entanto, em 19/2/2020, o Pretório Excelso, ao julgar o Recurso Extraordinário 636.553/RS, apreciando o Tema 445 da repercussão geral, fixou a seguinte tese:
Em atenção aos princípios da segurança jurídica e da confiança legítima, os Tribunais de Contas estão sujeitos ao prazo de 5 anos para o julgamento da legalidade do ato de concessão inicial de aposentadoria, reforma ou pensão, a contar da chegada do processo à respectiva Corte de Contas.  
5.9.	Naquela ocasião, o Relator, E. Ministro Gilmar Mendes, fundamentou a adoção do prazo de cinco anos por analogia ao prazo previsto no Decreto 20.910/1932, tendo mencionado, ainda, ser esse lapso temporal equivalente ao previsto nas Leis 9.873/1999 e 9.784/1999.
5.10.	Assim, estabeleceu o prazo de cinco anos para que o Tribunal de Contas aprecie o ato, autorizando ou negando o respectivo registro.  
5.11.	Sobre o impacto do julgamento do Guardião da Constituição no RE 636.553/RS, em processos sujeitos a registro no TCU, traz-se à colação as pertinentes observações do Excelentíssimo Senhor Ministro Walton Alencar Rodrigues, por ocasião do Acórdão 122/2021-TCU-Plenário (TC Processo 013.339/2020-6) :
	Sem embargo de considerar o mérito da decisão do STF, o anterior entendimento acerca da observância do contraditório e da ampla defesa após o transcurso de cinco anos desde a chegada do processo no TCU restou prejudicado, porquanto, após esse tempo, segundo prelecionou o Relator da matéria no STF, o ato deve ser considerado 'registrado tacitamente'. 
	No julgamento dos embargos de declaração, opostos em face dessa decisão, finalizado em 4/12/2020, o  E. Relator aduziu que, 'passado esse prazo [de cinco anos, contado de forma ininterrupta, a partir da chegada do processo à corte de contas] sem finalização do processo, o ato restará automaticamente estabilizado. Abre-se, a partir daí, a possibilidade de sua revisão, nos termos do art. 54 da Lei 9.873/1999' (grifos meus) . 
	A expressa menção do relator à possibilidade de revisão do ato considerado tacitamente registrado impõe novas considerações e imediatas providências por parte desta Corte.
	Relativamente à área de pessoal da Administração Federal, já tive a oportunidade de fazer inúmeros pronunciamentos acerca do acúmulo dos processos na Sefip, que há pouco tempo passavam em muito de cem mil, ajuntados ao longo dos anos. Grande parte desses processos foram devolvidos aos órgãos de origem para correção de irregularidades e reenvio ao TCU. E os que permaneceram desafiam a capacidade de trabalho do Tribunal.
 (...) 
	Por esse motivo conclui-se que, a partir do registro tácito do ato de concessão, é possível a sua revisão, no prazo de 5 anos, com base no aludido artigo da lei de processo administrativo [art. 54 da Lei 9.784/1999.
	Esse entendimento é plenamente compatível com o disposto no art. 260, § 2º, do Regimento Interno do TCU, in verbis:
§ 2º O acórdão que considerar legal o ato e determinar o seu registro não faz coisa julgada administrativa e poderá ser revisto de ofício pelo Tribunal, com a oitiva do Ministério Público e do beneficiário do ato, dentro do prazo de cinco anos da apreciação, se verificado que o ato viola a ordem jurídica, ou a qualquer tempo, no caso de comprovada má-fé.  
	Registro que o E. Relator no STF, ao apreciar os embargos de declaração, expressamente entendeu desnecessária a modulação de efeitos da decisão adotada no RE 636.553/RS, devendo ser aplicada imediatamente, com efeitos ex tunc.
	Em síntese, o entendimento adotado pelo Supremo Tribunal Federal, em sede de recurso extraordinário, com repercussão geral reconhecida, deve ser observado por todos os juízes e tribunais, nos termos dos arts. 927, inciso III, e 1.030 do Código de Processo Civil.
	Cabe ao TCU, por conseguinte, em atendimento à disposição legal e aos princípios da eficiência, da razoável duração do processo e da isonomia, evoluir, no entendimento e nos procedimentos, para compatibilizar suas decisões com a recente tese da Suprema Corte.
	Chamo a atenção que as despesas atinentes a pessoal, como as reformas, aposentadorias e pensões, além de vencimentos, subsídios etc., configuram os maiores gastos da União Federal - maior mesmo que os juros da dívida - sendo inconcebível que servidores públicos federais continuem fazendo letra morta das normas jurídicas e da Constituição em vigor, mantendo o pagamento de verbas a que não fazem jus, segundo plúrimas decisões do TCU e dos órgãos do Poder Judiciário, como é o caso dos autos.
5.12.	No caso concreto, vale repisar que o ato de concessão de aposentadoria em reexame foi disponibilizado ao TCU, via Sisac, em 19/3/2014 (peça 14, p. 14) , e, via e-Pessoal, em 13/9/2019 (peça 3) . Assim, é de se entender que houve o seu registro tácito em 19/3/2019, adotando-se aquela data em que foi disponibilizado o ato concessório de aposentadoria pela primeira vez ao Tribunal, anteriormente, portanto, ao julgamento de sua ilegalidade, em Sessão de 24/8/2021, pela 2ª Câmara, o que impõe a necessidade de prover o presente recurso.
5.13.	Aliás, essa tem sido a preocupação do Tribunal por ocasião da devolução de atos concessórios aos órgãos de origem para seu recadastramento no sistema e-Pessoal, conforme se extrai do excerto do voto condutor do Acórdão 2686/2021-TCU-Plenário:
Sendo assim, acolho a ponderada proposta da Sefip, no sentido de que sejam estabelecidos prazos escalonados para que os órgãos cumpram a determinação desta Corte de Contas, de acordo com a data de encaminhamento do ato ao TCU por meio do sistema Sisac, de forma que o prazo para sua inclusão no sistema e-Pessoal seja proporcional ao prazo para a eventual revisão de ofício, com vistas ao efetivo alcance dos objetivos do Acórdão 1414/2021-TCU-Plenário, nos seguintes termos: (sublinhamos) 
5.14.	Nada obstante, considerando que não transcorreu o prazo fixado no art. 54 da Lei 9.784/1999, c/c o art. 260, § 2º, do Regimento Interno do TCU, para revisão de ofício do ato de aposentadoria constante deste processo, nitidamente desrespeitoso à ordem jurídica, mostra-se necessário o posterior envio dos autos à Sefip, para que dê imediato início aos procedimentos destinados a tal finalidade, em especial, a oitiva da interessada.
5.15.	A conclusão ora apresentada nesta instrução vai ao encontro da orientação emanada do Pretório Excelso e do Plenário do Tribunal de Contas da União.
6. Da possibilidade de incorporação de quintos com contagem de tempo residual
6.1.	Aduz a Câmara dos Deputados que é possível a utilização de tempo residual para a concessão de quintos ao ex-servidor nos seguintes argumentos.
6.2.	O Supremo Tribunal Federal, no RE 638.115/CE, firmou entendimento no sentido da impossibilidade de incorporação de quintos, decorrente do exercício de funções comissionadas no período compreendido entre a edição da Lei 9.624/1998 e a MP 2.225-45/2001, por falta de amparo legal (peça 14, p. 6) .
6.3.	Contudo, não foi tratada naquele RE a incorporação com contagem de tempo residual existente em 10/11/1997, que tem amparo no art. 5º da Lei 9.624/1998. No voto condutor do Acórdão 5455/2018-TCU-Segunda Câmara, o Ministro José Múcio Monteiro ressaltou que a jurisprudência da Corte de Contas permite o aproveitamento do tempo residual existente em 10/11/1997 para incorporar parcela de décimo, com posterior transformação em VPNI, independente do interstício de doze meses ter se completado até 4/9/2001, bastando que o período tenha se iniciado anteriormente a novembro de 1997. No mesmo sentido, o Acórdão 5785/2020-TCU-Primeira Câmara, de relatoria do Ministro Bruno Dantas (peça 14, p. 6-8) .
6.4.	Informa que foram consideradas as seguintes funções comissionadas para a concessão da vantagem quintos/décimos (peça 14, p. 8) :
6.5.	Assevera que houve a utilização de tempo residual de exercício de função comissionada existente em 10/11/1997, para a concessão de uma parcela de 2/10 da vantagem pessoal à ex-servidora Maria Ligia Ferreira do Nascimento (de 2/1/1995 a 13/10/2003) .  Contudo, com fundamento no art. 5º da Lei n. 9.624/1998, bem como no entendimento dessa Corte, a interessada faz jus à incorporação de 1/10 de FC-04 com base na utilização de período residual (peça 14, p. 9) .   
6.6. 	Assim, deve ser reconhecida a legalidade da incorporação de 1/10 da FC-04 pela aposentada Maria Ligia Ferreira do Nascimento, fundada na utilização de tempo residual (art. 5º da Lei 9.624/1998) (peça 14, p. 9) .
Análise
6.7.	Colhe-se da jurisprudência selecionada do TCU, com arrimo no Acórdão 9746/2021-TCU-Segunda Câmara, o seguinte enunciado: 
É assegurado, nos termos do art. 5º da Lei 9.624/1998, o cômputo do tempo residual de exercício de funções comissionadas existente em 10/11/1997, não empregado para a concessão de quintos, para incorporação de parcela de décimo, com termo final, a qualquer tempo, na data em que o servidor completar o interstício de doze meses, de acordo com a sistemática definida na redação original do art. 3º da Lei 8.911/1994 (grifos acrescidos) .
6.8.	Nesse sentir, entende-se que o cômputo do tempo residual de exercício de funções comissionadas existente em 10/11/1997, não empregado para a concessão de quintos, pode ser utilizado para incorporação de parcela de décimo, e não de quintos, como adotado no órgão de origem e que consta do ato concessório de peça 3. É dizer: deve ser elaborado novo ato concessório de aposentadoria, escoimado das irregularidades aqui examinadas, e encaminhado a esta Corte de Contas.
6.9.	Posta assim a questão, opina-se no sentido de que os argumentos da recorrente devem ser rejeitados.
CONCLUSÃO
7.	Da análise de mérito, conclui-se que:
a) o ato de aposentadoria sub examine deve ser considerado tacitamente registrado, o que impõe o provimento do apelo recursal, devendo-se, posteriormente, restituir os autos à Sefip, para que dê imediato início aos procedimentos destinados à sua revisão de ofício, em especial, a oitiva da interessada.
b) é assegurado, nos termos do art. 5º da Lei 9.624/1998, o cômputo do tempo residual de exercício de funções comissionadas existente em 10/11/1997, não empregado para a concessão de quintos, para incorporação de parcela de décimo - e não de quintos -, com termo final, a qualquer tempo, na data em que o servidor completar o interstício de doze meses;  
7.1	Destarte, opina-se pela negativa de provimento do presente recurso.
PROPOSTA DE ENCAMINHAMENTO
8.	Ante o exposto, submetem-se os autos à consideração superior, propondo-se, com fundamento no art. 48 da Lei 8.443/1992:
a) conhecer do recurso interposto, para, no mérito, dar-lhe provimento, a fim de tornar sem efeito o Acórdão 10910/2021-TCU-Segunda Câmara;
b) restituir os autos à Sefip, para que dê imediato início aos procedimentos destinados à revisão de ofício do presente ato, tido como tacitamente registrado em 19/4/2019;
c) alternativamente, conhecer do recurso interposto, para, no mérito, negar-lhe provimento;
d) informar à recorrente e demais interessados do acórdão a ser proferido, destacando que o relatório e o voto que o fundamentam podem ser acessados por meio do endereço eletrônico www.tcu.gov.br/acordaos."
4.	O Ministério Público junto ao TCU manifestou-se nos termos do seguinte parecer (peça 29) :
"Esta representante do Ministério Público de Contas coloca-se de acordo com a proposição oferecida pela Secretaria de Recursos - Serur - nos pareceres uniformes de peças n.ºs 27 e 28, deixando de acolher apenas o item 'c' do encaminhamento constante da instrução de peça n.º 27, por entendermos que o provimento do pedido de reexame ora em apreciação se impõe como única solução possível para os presentes autos, ante o reconhecimento do registro tácito do ato de aposentadoria de peça n.º 3, que impõe a anulação da deliberação ora recorrida e a abertura do procedimento de revisão de ofício, a cargo da Secretaria de Fiscalização de Integridade de Atos e Pagamentos de Pessoal e de Benefícios Sociais."	
	É o relatório.

não há

Procuradora-Geral Cristina Machado da Costa e Silva.

aposentadoria. irregularidade na incorporação de quintos. negativa de registro. pedido de reexame. ATO COM ENTRADA NO TCU HÁ MAIS DE CINCO ANOS. REGISTRO TÁCITO. possibilidade de revisão de ofício. PROVIMENTO.

APOSENTADORIA (APOS)

Secretaria de Recursos (Serur); Secretaria de Fiscalização de Integridade de Atos e Pagamentos de Pessoal e de Benefícios Sociais (Sefip).

Cuidam os autos de pedido de reexame interposto pela Câmara dos Deputados, no interesse de Maria Ligia Ferreira do Nascimento, contra o Acórdão 10910/2021-TCU-Segunda Câmara, que considerou ilegal seu ato de aposentadoria em razão de impropriedades na incorporação de quintos.
2.	Inicialmente, ratifico o despacho exarado no sentido de que o recurso deve ser conhecido, porquanto preenche os requisitos de admissibilidade previstos no artigo 48 da Lei 8.443/1992.
3.	A Secretaria de Recursos sustenta que o ato deve ser considerado tacitamente registrado, ante o decurso de mais de cinco anos de sua chegada ao TCU quando de sua apreciação pela ilegalidade, com restituição dos autos à Sefip para que inicie os procedimentos para revisão de ofício. Alternativamente, sugere negar provimento ao pedido.
4.	O Ministério Público junto ao TCU manifesta-se de acordo com a proposta de dar provimento ao pedido para reconhecer o registro tácito da concessão, deixando de acolher a proposta alternativa oferecida pela secretaria especializada.
5.	Assiste razão à secretaria especializada e ao MPTCU quanto ao registro tácito da concessão. O ato de aposentadoria da interessada deu entrada no TCU, originalmente, em 19/3/2014 e foi apreciado em sessão de 24/8/2021. Assim, incide na hipótese a tese firmada pelo Supremo Tribunal Federal ao apreciar o Recurso Extraordinário 636.533/RS, nos seguintes termos:
"Em atenção aos princípios da segurança jurídica e da confiança legítima, os Tribunais de Contas estão sujeitos ao prazo de 5 anos para o julgamento da legalidade do ato de concessão inicial de aposentadoria, reforma ou pensão, a contar da chegada do processo à respectiva Corte de Contas."
6.	Passado o quinquênio desde a chegada do ato ao TCU sem que ele seja apreciado, deve-se considerá-lo tacitamente registrado, momento a partir do qual se inicia nova contagem quinquenal para que o TCU promova a revisão de ofício, caso verifique que o ato viola a ordem jurídica, tudo conforme decidido pelo STF.
7.	No caso, o registro tácito do ato ocorreu em 19/3/2019, de forma que há possibilidade de revisão de ofício, porquanto não transcorridos mais de dez anos desde a entrada no Tribunal.
8.	Nessas circunstâncias, cumpre dar provimento ao pedido de reexame para tornar sem efeito o acórdão recorrido e reconhecer o registro tácito do ato de aposentadoria da interessada, sem prejuízo de orientar a Sefip no sentido de que avalie a conveniência e a oportunidade de promover a revisão de ofício do ato relacionado, segundo critérios de materialidade e relevância.
	Ante o exposto, voto por que o Tribunal adote a deliberação que ora submeto à apreciação deste Colegiado.
	TCU, Sala das Sessões Ministro Luciano Brandão Alves de Souza, em 29 de novembro de 2022.
Ministro BRUNO DANTAS
Relator